ACORDAO-COMPLETO-2550437

ACÓRDÃO 6583/2022 ATA 34/2022 - PRIMEIRA CÂMARA

VISTOS, relatados e discutidos estes autos de tomada de contas especial instaurada pelo Fundo Nacional de Desenvolvimento da Educação em desfavor de Wilson Freire Moreira e WS Locação de Veículos e Transportes, em razão de não comprovação da regular aplicação dos recursos repassados, por meio do Programa Nacional de Apoio ao Transportes Escolar, em 2016, ao município de Casa Nova/BA.
ACORDAM os ministros do Tribunal de Contas da União, reunidos em sessão da 1ª Câmara, ante as razões expostas pelo relator, em:
9.1. considerar revéis o espólio de Wilson Freire Moreira e a empresa WS Locação de Veículos e Transportes, dando-se seguimento ao processo, com base no art. 12, § 3º, da Lei 8.443/1992;
9.2. julgar irregulares as contas do espólio de Wilson Freire Moreira, nos termos dos arts. 1º, I, 16, III, "b" e "c", 19 e 23, III, da Lei 8.443/1992, condenando-o, ou os sucessores, caso tenha havido a partilha, até o limite do patrimônio transferido, solidariamente com a empresa WS Locação de Veículos e Transportes, ao pagamento da importância de R$ 175.545,35 (cento e setenta e cinco mil, quinhentos e quarenta e cinco reais e trinta e cinco centavos) , atualizada monetariamente e acrescida dos juros de mora, calculados a partir de 31/12/2016 até a data da efetiva quitação do débito, fixando-lhes o prazo de 15 (quinze) dias para que comprovem, perante o Tribunal, o recolhimento da referida quantia aos cofres do Fundo Nacional de Desenvolvimento da Educação, nos termos do art. 23, III, "a", da Lei 8.443/1992 c/c o art. 214, III, "a", do RI/ TCU;
9.3. aplicar à empresa WS Locação de Veículos e Transportes a multa prevista no art. 57 da Lei 8.443/1992 c/c o art. 267 do RI/TCU, no valor de R$ 45.000,00 (quarenta e cinco mil reais) , fixando-lhe o prazo de 15 (quinze) dias, a contar da notificação, para que comprove, perante o Tribunal (art. 214, III, "a", do RI/TCU) , o recolhimento da dívida aos cofres do Tesouro Nacional, atualizada monetariamente desde a data do acórdão até a data do efetivo recolhimento, se paga após o vencimento, na forma da legislação em vigor;
9.4. autorizar, desde logo, a cobrança judicial das dívidas, caso não atendidas as notificações, na forma do disposto no art. 28, II, da Lei 8.443/1992;
9.5. autorizar, desde logo, se requerido, com fundamento no art. 26 da Lei 8.443/1992 c/c o art. 217, §1º, do RI/TCU, o parcelamento da (s) dívida (s) em até 36 parcelas, incidindo, sobre cada parcela, corrigida monetariamente, os correspondentes acréscimos legais, fixando-lhes o prazo de 15 (quinze) dias, a contar do recebimento da notificação, para comprovar, perante o Tribunal, o recolhimento da primeira parcela, e de trinta dias, a contar da parcela anterior, para comprovar os recolhimentos das demais parcelas, devendo incidir, sobre cada valor mensal, atualizado monetariamente, os juros de mora devidos, no caso do débito, na forma prevista na legislação em vigor, alertando os responsáveis de que a falta de comprovação do recolhimento de qualquer parcela importará o vencimento antecipado do saldo devedor, nos termos do § 2º do art. 217 do RI/TCU;
9.6. enviar cópia desta deliberação à Procuradoria da República no Estado da Bahia, em cumprimento ao disposto no art. 16, § 3º, da Lei 8.443/1992; 
9.7. enviar cópia deste acórdão aos responsáveis e ao Fundo Nacional de Desenvolvimento da Educação;
9.8. informar aos interessados que o inteiro teor da presente deliberação estará disponível para consulta no dia seguinte à sua oficialização, no endereço www.tcu.gov.br/acordaos.

Tomada de contas especial em razão de não comprovação da regular aplicação dos recursos repassados, por meio do Programa Nacional de Apoio ao Transportes Escolar, em 2016, ao município de Casa Nova/BA.

Primeira Câmara

Município de Casa Nova/BA.

3. Interessados/Responsáveis:
3.1. Interessado: Fundo Nacional de Desenvolvimento da Educação (00.378.257/0001-81).
3.2. Responsáveis: Wilson Freire Moreira (XXX.785.798-XX); WS Locação de Veículos e Transportes - Eireli (03.936.397/0001-16).

13.1. Ministro presente: Walton Alencar Rodrigues (Presidente).
13.2. Ministros-Substitutos convocados: Augusto Sherman Cavalcanti e Marcos Bemquerer Costa.
13.3. Ministro-Substituto presente: Weder de Oliveira (Relator).

WEDER DE OLIVEIRA

Trata-se de tomada de contas especial instaurada pelo Fundo Nacional de Desenvolvimento da Educação (FNDE) em desfavor de Wilson Freire Moreira e WS Locação de Veículos e Transportes, em razão da não comprovação da regular aplicação dos recursos repassados pela União, por meio do Programa Nacional de Apoio ao Transportes Escolar (PNATE) , no exercício de 2016.
Transcrevo, com os ajustes de forma pertinentes, a instrução da SecxTCE[footnoteRef:2]: [2:  Peça 56.] 
"HISTÓRICO
2.	Em 26/10/2018, com fundamento na IN/TCU 71/2012, alterada pela IN/TCU 76/2016 e DN/TCU 155/2016, o dirigente do Fundo Nacional de Desenvolvimento da Educação autorizou a instauração da tomada de contas especial (peça 1) . O processo foi registrado no sistema e-TCE com o número 1852/2018.
3.	Os recursos repassados pelo FNDE ao município de Casa Nova - BA, no âmbito do Programa Nacional de Apoio ao Transporte Escolar (Pnate) - exercício 2016, totalizaram R$ 426.881,84 (peça 3) .
4.	O fundamento para a instauração da Tomada de Contas Especial, conforme consignado na matriz de responsabilização elaborada pelo tomador de contas, foi a constatação da seguinte irregularidade: 
Reprovação da prestação de contas, considerando que o Conselho de Acompanhamento e Controle Social CACS-FUNDEB não cumpriu com sua obrigação de encaminhar Parecer Conclusivo sobre a referida prestação de contas, conforme Parecer Técnico (Peça 11) e Parecer Financeiro (Peça 12) .
5.	O responsável arrolado na fase interna foi devidamente comunicado e, diante da ausência de justificativas suficientes para elidir a irregularidade e da não devolução dos recursos, instaurou-se a tomada de contas especial.
6.	No relatório (peça 19) , o tomador de contas concluiu que o prejuízo importaria no valor original de R$ 538.088,50 (soma do valor repassado, R$ 426.881,84, acrescido de saldo do exercício anterior, R$ 111.206,66) , imputando-se a responsabilidade a Wilson Freire Moreira, Prefeito Municipal, no período de 1/1/2013 a 31/12/2016, na condição de gestor dos recursos.
7.	Em 22/5/2020, a Controladoria-Geral da União emitiu o relatório de auditoria (peça 21) , em concordância com o relatório do tomador de contas. O certificado de auditoria e o parecer do dirigente do órgão de controle interno concluíram pela irregularidade das presentes contas (peças 22 e 23) .
8.	Em 10/6/2020, o ministro responsável pela área atestou haver tomado conhecimento das conclusões contidas no relatório e certificado de auditoria, bem como do parecer conclusivo do dirigente do órgão de controle interno, manifestando-se pela irregularidade das contas, e determinou o encaminhamento do processo ao Tribunal de Contas da União (peça 24) .
9.	Apesar de o tomador de contas não haver incluído a empresa WS Locação de Veículos e Transportes - Eireli como responsável neste processo, após análise realizada sobre a documentação acostada aos autos, concluiu-se pela sua inclusão na presente relação processual, eis que há evidências de que tenha tido participação nas irregularidades aqui verificadas.
10. Na instrução inicial (peça 37) , analisando-se os documentos nos autos, concluiu-se pela necessidade de realização de citação para as seguintes irregularidades: 
10.1. Irregularidade 1: não comprovação da boa e regular aplicação dos recursos do Pnate/2016 em função do não envio do Parecer Conclusivo do Conselho de Acompanhamento e Controle Social - CACS ao FNDE.
10.1.1. Evidências da irregularidade: documentos técnicos presentes nas peças 2, 3, 4, 11 e 12.
10.1.2. Normas infringidas: art. 37, caput, c/c o art. 70, parágrafo único, da Constituição da República Federativa do Brasil; art. 93, do Decreto-lei 200/1967; art. 66, do Decreto 93.872/1986; art. 1°, parágrafo único, da Resolução CD/FNDE/MEC Nº 3, de 23 de fevereiro de 2017.
10.1.3.		
Débitos relacionados ao responsável Wilson Freire Moreira (CPF: XXX.785.798-XX) :
	Data de ocorrência
	Valor histórico (R$) 
	Identificador

	1/1/2016
	111.206,66
	D1

	5/1/2016
	52.481,52
	D2

	4/3/2016
	37.440,04
	D3

	6/4/2016
	37.440,04
	D4

	6/5/2016
	37.440,04
	D5

	3/6/2016
	37.440,04
	D6

	7/7/2016
	37.440,04
	D7

	8/8/2016
	37.440,04
	D8

	8/9/2016
	37.440,04
	D9

	6/10/2016
	37.440,04
	D10

	8/11/2016
	37.440,04
	D11

	7/12/2016
	37.439,96
	D12

	31/12/2016
	175.545,35
	C1

10.1.4. Cofre credor: Fundo Nacional de Desenvolvimento da Educação.
10.1.5. Responsável: Wilson Freire Moreira (falecido, CPF: XXX.785.798-XX) .
10.1.5.1. Conduta: nas parcelas D1 a D12 - não enviar o Parecer Conclusivo do Conselho de Acompanhamento e Controle Social - CACS ao FNDE.
10.1.5.2. Nexo de causalidade: O não envio do Parecer Conclusivo do Conselho de Acompanhamento e Controle Social - CACS ao FNDE impediu a comprovação da boa e regular aplicação dos recursos do programa.
10.1.5.3. Culpabilidade: Não há excludentes de ilicitude, de culpabilidade e de punibilidade; é razoável supor que o responsável tinha consciência da ilicitude de sua conduta; eram exigíveis condutas diversas das praticadas, qual seja, enviar o Parecer Conclusivo do Conselho de Acompanhamento e Controle Social - CACS ao FNDE. 
10.1.6. Encaminhamento: citação.
10.2. Irregularidade 2: não comprovação da boa e regular aplicação dos recursos do Pnate/2016 em função da contratação da empresa WS LOCAÇÃO DE VEÍCULOS E TRANSPORTES LTDA (03.936.397/0001-16) para a mera intermediação da prestação de serviços de transporte escolar, gerando um sobrepreço no valor de R$ 175.545,35.
10.2.1. Evidências da irregularidade: documentos técnicos presentes nas peças 4, 10 e 12.
10.2.2. Normas infringidas: art. 37, caput, c/c o art. 70, parágrafo único, da Constituição da República Federativa do Brasil; art. 93, do Decreto-lei 200/1967; art. 66, do Decreto 93.872/1986; arts. 72 e 78, inciso VI, da Lei 8.666/1993.
10.2.3. Débito relacionado aos responsáveis Wilson Freire Moreira (CPF: XXX.785.798-XX) e WS Locação de Veículos e Transportes - Eireli (CNPJ: 03.936.397/0001-16) :
	Data de ocorrência
	Valor histórico (R$) 

	31/12/2016
	175.545,35

10.2.4. Cofre credor: Fundo Nacional de Desenvolvimento da Educação.
10.2.5. Responsável: Wilson Freire Moreira (falecido, CPF: XXX.785.798-XX) .
10.2.5.1. Conduta: contratar a empresa WS LOCAÇÃO DE VEÍCULOS E TRANSPORTES LTDA (03.936.397/0001-16) para a mera intermediação da prestação de serviços de transporte escolar, gerando um sobrepreço no valor de R$ 175.545,35.
10.2.5.2.	Nexo de causalidade: A contratação de empresa para a mera intermediação da prestação de serviços de transporte escolar, gerando sobrepreço, impediu a comprovação da boa e regular aplicação dos recursos do programa e gerou dano ao erário.
10.2.5.3.	Culpabilidade: Não há excludentes de ilicitude, de culpabilidade e de punibilidade; é razoável supor que o responsável tinha consciência da ilicitude de sua conduta; eram exigíveis condutas diversas das praticadas, qual seja, evitar a contratação de empresa para a mera intermediação da prestação de serviços de transporte escolar, gerando sobrepreço. 
10.2.6. Responsável: WS Locação de Veículos e Transportes - Eireli (CNPJ: 03.936.397/0001-16) .
10.2.6.1.	Conduta: ser contratada pelo município para a mera intermediação da prestação de serviços de transporte escolar, gerando um sobrepreço no valor de R$ 175.545,35.
10.2.6.2.	Nexo de causalidade: A contratação de empresa para a mera intermediação da prestação de serviços de transporte escolar, gerando sobrepreço, impediu a comprovação da boa e regular aplicação dos recursos do programa e gerou dano ao erário.
10.2.6.3.	Culpabilidade: Não há excludentes de ilicitude, de culpabilidade e de punibilidade; é razoável supor que o responsável tinha consciência da ilicitude de sua conduta; eram exigíveis condutas diversas das praticadas, qual seja, evitar a contratação de empresa para a mera intermediação da prestação de serviços de transporte escolar, gerando sobrepreço. 
10.2.7.	Encaminhamento: citação.
11.	 Em cumprimento ao pronunciamento da unidade (peça 39) , foram efetuadas citações dos responsáveis, nos moldes adiante:
a)	 Wilson Freire Moreira (falecido) - promovida a citação do espólio, representado pela Sra. Joelma da Costa Silva, conforme delineado adiante:
	Comunicação: Ofício 10976/2022 - Seproc (peça 45) 
Data da Expedição: 22/3/2022
Data da Ciência: 4/4/2022 (peça 48) 
Nome Recebedor: Rosema Maria da Costa
Observação: Ofício enviado para o endereço da representante do espólio do responsável de cujus, conforme pesquisa na base de dados no sistema da Receita Federal, custodiada pelo TCU (peça 42) .
Fim do prazo para a defesa: 19/4/2022
	
	Comunicação: Ofício 10978/2022 - Seproc (peça 44) 
Data da Expedição: 22/3/2022
Data da Ciência: 6/4/2022 (peça 49) 
Nome Recebedor: ilegível
Observação: Ofício enviado para o endereço da representante do espólio do responsável de cujus, conforme pesquisa na base de dados no sistema do Renach, custodiada pelo TCU (peça 43) .
Fim do prazo para a defesa: 21/4/2022
	
b)	 WS Locação de Veículos e Transportes - Eireli - promovida a citação da responsável, conforme delineado adiante:
	Comunicação: Ofício 7376/2022 - Seproc (peça 46) 
Data da Expedição: 22/3/2022
Data da Ciência: não houve (Mudou-se) (peça 47) 
Observação: Ofício enviado para o endereço do responsável, conforme pesquisa na base de dados no sistema da Receita Federal, custodiada pelo TCU (peça 41) .
	
	Comunicação: Ofício 20175/2022 - Seproc (peça 52) 
Data da Expedição: 18/5/2022
Data da Ciência: 23/5/2022 (peça 54) 
Nome Recebedor: Gilson Soares dos Santos
Observação: Ofício enviado para o endereço da representante legal da responsável, conforme pesquisa na base de dados no sistema da Receita Federal, custodiada pelo TCU (peça 50) .
Fim do prazo para a defesa: 7/6/2022
	
	Comunicação: Ofício 20176/2022 - Seproc (peça 51) 
Data da Expedição: 18/5/2022
Data da Ciência: 21/5/2022 (peça 53) 
Nome Recebedor: Paulo Vítor
Observação: Ofício enviado para o endereço da representante legal da responsável, conforme pesquisa na base de dados no sistema do Renach, custodiada pelo TCU (peça 50) .
Fim do prazo para a defesa: 5/6/2022
	
12. Conforme Despacho de Conclusão das Comunicações Processuais (peça 55) , as providências inerentes às comunicações processuais foram concluídas. 
13. Transcorrido o prazo regimental, o espólio do responsável de cujus Wilson Freire Moreira e a empresa WS Locação de Veículos e Transportes - Eireli permaneceram silentes, devendo ser considerados revéis, nos termos do art. 12, § 3º, da Lei 8.443/1992.
ANÁLISE DOS PRESSUPOSTOS DE PROCEDIBILIDADE DA IN/TCU 71/2012
Avaliação de Viabilidade do Exercício do Contraditório e Ampla Defesa
14.	 Verifica-se que não houve o transcurso de mais de dez anos desde o fato gerador sem que tenha havido a notificação dos responsáveis pela autoridade administrativa federal competente (art. 6º, inciso II, c/c art. 19 da IN/TCU 71/2012, modificada pela IN/TCU 76/2016) , uma vez que o fato gerador da irregularidade sancionada ocorreu em 31/12/2016, haja vista que o vencimento do prazo para prestação de contas se deu em 21/8/2017 e os responsáveis foram notificados sobre as irregularidades pela autoridade administrativa competente conforme segue:
14.1. Wilson Freire Moreira, por meio do ofício acostado à peça 13, recebido em 27/8/2018, conforme AR (peça 14) .
14.2. WS Locação de Veículos e Transportes - Eireli, responsável não notificado na fase interna.
Valor de Constituição da TCE 	
15.	 Verifica-se, ainda, que o valor atualizado do débito apurado (sem juros) em 1/1/2017 é de R$ 555.154,29, portanto superior ao limite mínimo de R$ 100.000,00, na forma estabelecida conforme os arts. 6º, inciso I, e 19 da IN/TCU 71/2012, modificada pela IN/TCU 76/2016. 
OUTROS PROCESSOS/DÉBITOS NOS SISTEMAS DO TCU COM OS MESMOS RESPONSÁVEIS
16.	 Informa-se que foram encontrados processos no Tribunal com os mesmos responsáveis:
	Responsável
	Processo

	Wilson Freire Moreira
	Processo 029.171/2019-9 [TCE, aberto]

17.	 A tomada de contas especial está, assim, devidamente constituída e em condição de ser instruída.
EXAME TÉCNICO
Da validade das notificações:
18.	 Preliminarmente, cumpre tecer breves considerações sobre a forma como são realizadas as comunicações processuais no TCU. A esse respeito, destacam-se o art. 179, do Regimento Interno do TCU (Resolução 155, de 4/12/2002) e o art. 4º, inciso III, § 1º, da Resolução TCU 170, de 30 de junho de 2004, in verbis:
Art. 179. A citação, a audiência ou a notificação, bem como a comunicação de diligência, far se-ão:
I - mediante ciência da parte, efetivada por servidor designado, por meio eletrônico, fac-símile, telegrama ou qualquer outra forma, desde que fique confirmada inequivocamente a entrega da comunicação ao destinatário;
II - mediante carta registrada, com aviso de recebimento que comprove a entrega no endereço do destinatário;
III - por edital publicado no Diário Oficial da União, quando o seu destinatário não for localizado
 (...) 
Art. 3º As comunicações serão dirigidas ao responsável, ou ao interessado, ou ao dirigente de órgão ou entidade, ou ao representante legal ou ao procurador constituído nos autos, com poderes expressos no mandato para esse fim, por meio de:
I - correio eletrônico, fac-símile ou telegrama;
II - servidor designado;
III - carta registrada, com aviso de recebimento;
IV - edital publicado no Diário Oficial da União, quando o seu destinatário não for localizado, nas hipóteses em que seja necessário o exercício de defesa.
Art. 4º. Consideram-se entregues as comunicações:
I - efetivadas conforme disposto nos incisos I e II do artigo anterior, mediante confirmação da ciência do destinatário;
II - realizadas na forma prevista no inciso III do artigo anterior, com o retorno do aviso de recebimento, entregue comprovadamente no endereço do destinatário;
III - na data de publicação do edital no Diário Oficial da União, quando realizadas na forma prevista no inciso IV do artigo anterior.
§ 1º O endereço do destinatário deverá ser previamente confirmado mediante consulta aos sistemas disponíveis ao Tribunal ou a outros meios de informação, a qual deverá ser juntada ao respectivo processo.
 (...) 
19.		Bem se vê, portanto, que a validade da citação via postal não depende de que o aviso de recebimento seja assinado pelo próprio destinatário da comunicação, o que dispensa, no caso em tela, a entrega do AR em 'mãos próprias'. A exigência da norma é no sentido de o Tribunal verificar se a correspondência foi entregue no endereço correto, residindo aqui a necessidade de certeza inequívoca. 
20.		Não é outra a orientação da jurisprudência do TCU, conforme se verifica dos julgados a seguir transcritos:
São válidas as comunicações processuais entregues, mediante carta registrada, no endereço correto do responsável, não havendo necessidade de que o recebimento seja feito por ele próprio (Acórdão 3648/2013-TCU-Segunda Câmara, Relator José Jorge) ;
É prescindível a entrega pessoal das comunicações pelo TCU, razão pela qual não há necessidade de que o aviso de recebimento seja assinado pelo próprio destinatário. Entregando se a correspondência no endereço correto do destinatário, presume-se o recebimento da citação. (Acórdão 1019/2008-TCU-Plenário, Relator Benjamin Zymler) ;
As comunicações do TCU, inclusive as citações, deverão ser realizadas mediante Aviso de Recebimento - AR, via Empresa Brasileira de Correios e Telégrafos, bastando para sua validade que se demonstre que a correspondência foi entregue no endereço correto. (Acórdão 1526/2007-TCU-Plenário, Relator Aroldo Cedraz) .
21.	A validade do critério de comunicação processual do TCU foi referendada pelo Supremo Tribunal Federal, nos termos do julgamento do MS-AgR 25.816/DF, por meio do qual se afirmou a desnecessidade da ciência pessoal do interessado, entendendo-se suficiente a comprovação da entrega do 'AR' no endereço do destinatário:
Ementa: agravo regimental. Mandado de segurança. Desnecessidade de intimação pessoal das decisões do tribunal de contas da união. art. 179 do regimento interno do TCU. Intimação do ato impugnado por carta registrada, iniciado o prazo do art. 18 da lei nº 1.533/51 da data constante do aviso de recebimento. Decadência reconhecida. Agravo improvido.
O envio de carta registrada com aviso de recebimento está expressamente enumerado entre os meios de comunicação de que dispõe o Tribunal de Contas da União para proceder às suas intimações.
O inciso II do art. 179 do Regimento Interno do TCU é claro ao exigir apenas a comprovação da entrega no endereço do destinatário, bastando o aviso de recebimento simples. 
Da revelia e responsabilidade do espólio do responsável de cujus Wilson Freire Moreira e da empresa WS Locação de Veículos e Transportes - Eireli
22. No caso vertente, a citação de cada um dos responsáveis se deu em endereços provenientes de pesquisas de endereços realizadas pelo TCU na base de dados da Receita custodiada pelo TCU, bem como em outras bases de dados públicas custodiadas pelo TCU (ex. TSE, Renach) . A entrega dos ofícios citatórios nesses endereços ficou comprovada, conforme detalhamento a seguir:
22.1. Espólio do Sr. Wilson Freire Moreira, na pessoa da representante do espólio, Sra. Joelma da Costa Silva, Ofício 10976/2022 - Seproc (peça 45) , origem no sistema da Receita Federal, AR à peça 48, e Ofício 10978/2022 - Seproc (peça 44) , origem no sistema do Renach, AR à peça 49.
22.2. WS Locação de Veículos e Transportes - Eireli, na pessoa de sua representante legal, Sra. Vanuza de Cássia Dias Costa, Ofício 20175/2022 - Seproc (peça 52) , origem no sistema da Receita Federal, AR à peça 54, e Ofício 20176/2022 - Seproc (peça 51) , origem no sistema do Renach, AR à peça 53.
23.	 Nos processos do TCU, a revelia não leva à presunção de que seriam verdadeiras todas as imputações levantadas contra os responsáveis, diferentemente do que ocorre no processo civil, em que a revelia do réu opera a presunção da verdade dos fatos narrados pelo autor (Acórdão 1009/2018-TCU-Plenário, Relator Bruno Dantas; 2369/2013-TCU-Plenário, Relator Benjamin Zymler e 2449/2013-TCU-Plenário, Relator Benjamin Zymler) . Dessa forma, a avaliação da responsabilidade do agente não pode prescindir da prova existente no processo ou para ele carreada. 
24.	 Ao não apresentar sua defesa, os responsáveis deixaram de produzir prova da regular aplicação dos recursos sob sua responsabilidade, em afronta às normas que impõem aos gestores públicos a obrigação legal de, sempre que demandados pelos órgãos de controle, apresentar os documentos que demonstrem a correta utilização das verbas públicas, a exemplo do contido no art. 93 do Decreto-Lei 200/1967: 'Quem quer que utilize dinheiros públicos terá de justificar seu bom e regular emprego na conformidade das leis, regulamentos e normas emanadas das autoridades administrativas competentes.' 
25.	 Mesmo as alegações de defesa não sendo apresentadas, considerando o princípio da verdade real que rege esta Corte, procurou-se buscar, em manifestações dos responsáveis na fase interna desta Tomada de Contas Especial, se havia algum argumento que pudesse ser aproveitado a seu favor. No entanto, os responsáveis não se manifestaram na fase interna, não havendo, assim, nenhum argumento que possa vir a ser analisado e posteriormente servir para afastar as irregularidades apontadas.
26.	 Por outro lado, no que tange à primeira irregularidade (item 10.1) , imputada somente ao falecido ex-gestor, qual seja a 'não comprovação da boa e regular aplicação dos recursos do Pnate/2016 em função do não envio do Parecer Conclusivo do Conselho de Acompanhamento e Controle Social - CACS ao FNDE', considera-se que esta deve ser objeto de nova análise, como se segue.
27.	De fato, restou comprovado nos autos que não houve a apresentação do parecer conclusivo do Conselho de Acompanhamento e Controle Social do Fundeb acerca da aplicação das verbas destinadas ao Pnate/2016, fato que evidenciaria a avaliação procedida pelos membros do conselho, pertencentes à comunidade local, sobre a regularidade da aplicação dos recursos públicos e os resultados alcançados. 
28.	 É de se mencionar que o TCU tem reconhecido o importante papel desempenhado pelos conselhos municipais de controle social. Tais conselhos promovem o controle dos programas federais que são executados em âmbito municipal, de sorte que a ausência de parecer por eles emitidos acerca da regularidade na utilização dos recursos federais repassados à municipalidade, e desde que inexistam nos autos documentos idôneos a demonstrar a correta aplicação desses recursos, tem o condão de macular as contas apresentadas (Acórdão 2762/2016-TCU-Segunda Câmara; 2.286/2014-TCU-1ª Câmara; 289/2009-TCU-1ª Câmara) . 
29. Entretanto, verifica-se que existem, sim, nos autos elementos que nos permitam inferir que houve a aplicação dos recursos no objeto do programa, mesmo que com irregularidades.
30.	 Conforme a instrução anterior (peça 37) , a própria fundamentação da segunda irregularidade (item 10.2) foi 'fiscalização por parte da CGU, atual Ministério da Transparência, Fiscalização e Controladoria-Geral da União, no período de 11/9/2017 a 15/9/2017, motivo pelo qual foi emitido o Relatório de Fiscalização n° 201701890 (peça 10) ...' e que 'o parecer financeiro do FNDE (peça 12) analisou o Relatório de Fiscalização n° 201701890 (peça 10) apenas no que se refere aos recursos do Pnate/2016 e concluiu que o prejuízo ao erário correspondente era no montante de R$ 175.545,35...', ou seja, montante inferior ao valor total repassado de R$ 426.881,84 (peça 3) .
31.	 Verifica-se do Relatório de Fiscalização CGU n° 201701890 (peça 10) :
A fiscalização teve como objetivo avaliar a aplicação de recursos federais transferidos pelo Fundo Nacional de Desenvolvimento da Educação - FNDE, ao município de Casa Nova/BA, no período de abril de 2013 a julho de 2017, para execução do Programa Nacional de Transporte Escolar - PNATE. 
Os trabalhos de fiscalização foram realizados no período de 11 a 15 de setembro de 2017, tendo como escopo a contratação e execução do serviço de transporte escolar do município, contratado por meio dos Pregões Presenciais - PP nº 009/2013 (Contrato nº 118/2013) e PP nº 009/2017 (Contrato nº 115/2017) , com recursos no montante de R$ 29.612.123,14 pagos entre abril/2013 e julho/2017, dos quais R$ 2.161.520,36 foram recursos do PNATE. 
 (...) 
2.1.1. Contratação de empresa para a mera intermediação da prestação de serviços de transporte escolar, contrariando artigos 72 e 78, inciso VI, da Lei nº 8.666/1993, gera prejuízo aos cofres públicos de R$ 9.091.117,75 nos exercícios de 2013 a 2016. 
Fato
Por meio da análise das informações relacionadas à execução do Contrato nº 118/2013, firmado entre a Prefeitura de Casa Nova/BA e a empresa WS Locação de Veículos e Comércio de Móveis Ltda., CNPJ nº 03.936.397/0001-16, foi apurado um superfaturamento de R$ 9.091.117,75 no período de 2013 a 2016, conforme será detalhado a seguir.
O referido contrato decorreu do Pregão Presencial nº 009/2013, e na sua avaliação foram identificados e analisados os pagamentos efetivamente realizados pela Prefeitura e os repasses da WS Locação aos subcontratados, além realizadas entrevistas com 28 (30,4%) proprietários e/ou motoristas dos 92 roteiros previstos no contrato citado, para os exercícios de 2013 a 2016. 
Com base nas entrevistas, observou-se que a execução de fato do contrato de prestação de serviço de transporte escolar e os seus maiores custos foram assumidos diretamente pelos subcontratados, sendo que a empresa WS Locação atuou no município como mera intermediadora dos referidos serviços. 
32.	 Entende, assim, esta Unidade Técnica que a própria fiscalização da CGU constitui evidência de que o serviço foi prestado, mesmo que mediante a (ilegal) subcontratação integral do objeto. Se não tivesse havido a execução dos serviços, naturalmente, a CGU o teria constatado e imputaria o valor total. Como apontou apenas o superfaturamento após examinar a execução dos serviços, é razoável supor que estes foram executados, superando a ausência do parecer.
33.	 Destarte, propõe-se seja desconsiderada a referida irregularidade (item 10.1) , com levantamento do correspondente débito, mantendo-se apenas a responsabilização das partes em relação à segunda irregularidade (item 10.2) , qual seja, a 'não comprovação da boa e regular aplicação dos recursos do Pnate/2016 em função da contratação da empresa WS LOCAÇÃO DE VEÍCULOS E TRANSPORTES LTDA (03.936.397/0001-16) para a mera intermediação da prestação de serviços de transporte escolar, gerando um sobrepreço no valor de R$ 175.545,35'.
34.	 Em se tratando de processo em que as partes interessadas não se manifestaram acerca das irregularidades imputadas, não há elementos para que se possa efetivamente aferir e reconhecer a ocorrência de boa-fé na conduta dos responsáveis, podendo este Tribunal, desde logo, proferir o julgamento de mérito pela irregularidade das contas, conforme os termos dos §§ 2º e 6º do art. 202 do Regimento Interno do TCU. (Acórdão 2064/2011-TCU-Primeira Câmara (Relator Ubiratan Aguiar) , 6.182/2011-TCU-1ª Câmara (Relator Weber de Oliveira) , 4.072/2010-TCU-1ª Câmara (Relator Valmir Campelo) , 1.189/2009-TCU-1ª Câmara (Relator Marcos Bemquerer) , 731/2008-TCU-Plenário (Relator Aroldo Cedraz) .
35.	 Dessa forma, o espólio do responsável de cujus Wilson Freire Moreira deve ser considerado revel, nos termos do art. 12, § 3º, da Lei 8.443/1992, devendo as contas do responsável serem julgadas irregulares e condenando o espólio, ou os sucessores caso tenha havido a partilha, ao débito apurado, até o limite do patrimônio transferido, sem aplicação da multa prevista no art. 57 da Lei 8.443/1992, por sua natureza personalíssima, que não se transfere aos sucessores do falecido, nos termos art. 5°, inciso XLV, da Carta Magna.
36.	 Quanto à empresa WS Locação de Veículos e Transportes - Eireli, deve ser também considerada revel, nos termos do art. 12, § 3º, da Lei 8.443/1992, devendo as contas serem julgadas irregulares, condenando-a solidariamente ao débito apurado e aplicando-lhes a multa prevista no art. 57 da Lei 8.443/1992.
Prescrição da Pretensão Punitiva
37.	 Vale ressaltar que a pretensão punitiva do TCU, conforme Acórdão 1441/2016-TCU-Plenário, Relator Benjamin Zymler, que uniformizou a jurisprudência acerca dessa questão, subordina-se ao prazo geral de prescrição indicado no art. 205 do Código Civil, que é de dez anos, contado da data de ocorrência da irregularidade sancionada, nos termos do art. 189 do Código Civil, sendo este prazo interrompido pelo ato que ordenar a citação, a audiência ou a oitiva dos responsáveis.
38.	No caso em exame, não ocorreu a prescrição, uma vez que a irregularidade sancionada ocorreu em 31/12/2016, e o ato de ordenação da citação ocorreu em 22/2/2022.
CONCLUSÃO
39.	 Em face da análise promovida na seção 'Exame Técnico', verifica-se que os responsáveis Wilson Freire Moreira (falecido) e WS Locação de Veículos e Transportes - Eireli não lograram comprovar a boa e regular aplicação dos recursos, instados a se manifestar, optaram pelo silêncio, configurando a revelia, nos termos do § 3º, do art. 12, da Lei 8.443/1992. Ademais, inexistem nos autos elementos que demonstrem a boa-fé dos responsáveis ou a ocorrência de outras excludentes de culpabilidade.
40.	 Verifica-se também que não houve a prescrição da pretensão punitiva, conforme análise já realizada.
41.	 Tendo em vista que não constam dos autos elementos que permitam reconhecer a boa-fé dos responsáveis, sugere-se que as suas contas sejam julgadas irregulares, nos termos do art. 202, § 6º, do Regimento Interno do TCU, com a imputação do débito atualizado monetariamente e acrescido de juros de mora, nos termos do art. 202, § 1º do Regimento Interno do TCU, descontado o valor eventualmente recolhido, com a aplicação da multa prevista no art. 57 da Lei 8.443/1992 apenas à empresa, devido ao falecimento do responsável e ao caráter personalíssimo da penalidade, que não se transfere aos sucessores.
PROPOSTA DE ENCAMINHAMENTO
42.	 Diante do exposto, submetemos os autos à consideração superior, propondo ao Tribunal:
a)	considerar revéis, o espólio do responsável de cujus Wilson Freire Moreira (CPF: XXX.785.798-XX) e a empresa WS Locação de Veículos e Transportes - Eireli (CNPJ: 03.936.397/0001-16) , para todos os efeitos, dando-se prosseguimento ao processo, com fulcro no art. 12, § 3º, da Lei 8.443/1992; 
b)	julgar irregulares, nos termos dos arts. 1º, inciso I, 16, inciso III, alíneas b e c, da Lei 8.443/1992, c/c os arts. 19 e 23, inciso III, da mesma Lei, as contas do responsável de cujus Wilson Freire Moreira (CPF: XXX.785.798-XX) e da empresa WS Locação de Veículos e Transportes - Eireli (CNPJ: 03.936.397/0001-16) , condenando o espólio, ou os sucessores caso tenha havido a partilha, até o limite do patrimônio transferido, solidariamente com a referida empresa, ao pagamento das importâncias a seguir especificadas, atualizadas monetariamente e acrescidas dos juros de mora, calculadas a partir das datas discriminadas até a data da efetiva quitação do débito, fixando-lhes o prazo de quinze dias, para que comprovem, perante o Tribunal, o recolhimento das referidas quantias aos cofres do Fundo Nacional de Desenvolvimento da Educação, nos termos do art. 23, inciso III, alínea 'a', da citada lei, c/c o art. 214, inciso III, alínea 'a', do Regimento Interno do TCU.  
	Débito relacionado ao espólio do responsável de cujus Wilson Freire Moreira (CPF: XXX.785.798-XX) em solidariedade com a empresa WS Locação de Veículos e Transportes - Eireli (CNPJ: 03.936.397/0001-16) :
	Data de ocorrência
	Valor histórico (R$) 

	31/12/2016
	175.545,35

Valor atualizado do débito (com juros) em 13/7/2022: R$ 236.856,22.
c)	aplicar à empresa WS Locação de Veículos e Transportes - Eireli (CNPJ: 03.936.397/0001-16) , a multa prevista no art. 57 da Lei 8.443/1992 c/c o art. 267 do Regimento Interno do TCU, fixando-lhe o prazo de quinze dias, a contar da notificação, para que comprove, perante o Tribunal (art. 214, III, alínea 'a', do Regimento Interno do TCU) , o recolhimento da dívida aos cofres do Tesouro Nacional, atualizada monetariamente desde a data do acórdão que vier a ser proferido por este Tribunal até a data do efetivo recolhimento, se paga após o vencimento, na forma da legislação em vigor;
d)	autorizar, desde logo, a cobrança judicial das dívidas, caso não atendidas as notificações, na forma do disposto no art. 28, inciso II, da Lei 8.443/1992;
e)	autorizar também, desde logo, se requerido, com fundamento no art. 26, da Lei 8.443, de 1992, c/c o art. 217, §1º do Regimento Interno do TCU, o parcelamento da (s) dívida (s) em até 36 parcelas, incidindo, sobre cada parcela, corrigida monetariamente, os correspondentes acréscimos legais, fixando-lhe o prazo de quinze dias, a contar do recebimento da notificação, para comprovar, perante o Tribunal, o recolhimento da primeira parcela, e de trinta dias, a contar da parcela anterior, para comprovar os recolhimentos das demais parcelas, devendo incidir, sobre cada valor mensal, atualizado monetariamente, os juros de mora devidos, no caso do débito, na forma prevista na legislação em vigor, alertando os responsáveis de que a falta de comprovação do recolhimento de qualquer parcela importará o vencimento antecipado do saldo devedor, nos termos do § 2º do art. 217 do Regimento Interno deste Tribunal; 
f)	enviar cópia do Acórdão a ser prolatado à Procuradoria da República no Estado da Bahia, nos termos do § 3º do art. 16 da Lei 8.443/1992, c/c o § 7º do art. 209 do Regimento Interno do TCU, para adoção das medidas cabíveis; e
g)	enviar cópia do Acórdão que vier a ser proferido ao Fundo Nacional de Desenvolvimento da Educação e aos responsáveis, para ciência;
h)	informar à Procuradoria da República no Estado da Bahia, ao Fundo Nacional de Desenvolvimento da Educação e aos responsáveis que a presente deliberação, acompanhada do Relatório e do Voto que a fundamenta, está disponível para a consulta no endereço www.tcu.gov.br/acordaos, além de esclarecer que, caso requerido, o TCU poderá fornecer sem custos as correspondentes cópias, de forma impressa; e
i)	informar à Procuradoria da República no Estado da Bahia que, nos termos do parágrafo único do art. 62 da Resolução TCU 259/2014, os procuradores e membros do Ministério Público credenciados nesta Corte podem acessar os presentes autos de forma eletrônica e automática, ressalvados apenas os casos de eventuais peças classificadas como sigilosas, as quais requerem solicitação formal."
O MP/TCU, representado pelo procurador Sérgio Ricardo Costa Caribé, assim se manifestou[footnoteRef:3]: [3:  Peça 59.] 
"Trata-se de tomada de contas especial instaurada pelo Fundo Nacional de Desenvolvimento da Educação (FNDE) , em decorrência de irregularidades na aplicação dos recursos do Programa Nacional de Apoio ao Transporte Escolar (PNATE) transferidos à Prefeitura Municipal de Casa Nova/BA, no exercício de 2016.
2.	O tomador de contas concluiu pela existência de débito no valor de histórico de R$ 538.088,50 (peça 19) , sob a responsabilidade o Sr. Wilson Freire Moreira, prefeito municipal entre 2013 e 2016, falecido em 16/8/2020, conforme certidão de óbito na peça 27, p. 2.
3.	No âmbito deste Tribunal, procedeu-se à citação do responsável acima nominado, na pessoa da representante legal de seu espólio, Sra. Joelma da Costa Silva, bem como da empresa WS Locação de Veículos e Transportes Eireli, os quais, apesar de devidamente notificados, optaram por permanecer silentes, ensejando proposta de julgamento pela irregularidade das contas, condenação em débito e aplicação de multa (peças 56 a 58) .
4.	A unidade técnica realizou pesquisa e enviou os ofícios para os endereços localizados nas bases de dados disponíveis neste Tribunal (peças 40 a 43 e 50) . Os avisos de recebimento nas peças 48, 49, 53 e 54 comprovam o recebimento das notificações. Nesse sentido, considerando o êxito na entrega dos ofícios destinados aos responsáveis e a ausência de comparecimento aos autos para se defenderem, afigura-se adequado o encaminhamento cogitado.
5.	Registro que, embora a certidão de óbito contenha informação no sentido de que o de cujus não deixou bens, o falecido consta como sócio administrador de empresa identificada na peça 32, pertencente também à sua sucessora, o que indica a existência de herança para honrar o débito imposto ao espólio.
6.	Quanto à ausência do parecer do Conselho de Acompanhamento e Controle Social (CACS) , procede a análise da unidade técnica, no sentido de que a jurisprudência deste Tribunal tem relevado a falha, desde que presentes outros elementos capazes de permitir o estabelecimento de nexo de causalidade entre os recursos repassados e as despesas realizadas, como ocorreu nestes autos.
7.	Em relação ao débito referente à subcontratação integral dos serviços de transporte pela WS Locação de Veículos e Transportes Eireli, anuo ao posicionamento adotado pela Secex-TCE, ao qual acresço o Acórdão 2029/2022-TCU-Segunda Câmara, proferido no TC Processo 012.524/2018-2, em que tal conduta foi tida por irregular e motivou a condenação de responsáveis.
8.	Diante do exposto, este membro do Ministério Público de Contas manifesta-se de acordo com a proposta formulada pela SecexTCE."
É o relatório.

Joelma da Costa Silva, representando Wilson Freire Moreira.

Procurador Sérgio Ricardo Costa Caribé.

TOMADA DE CONTAS ESPECIAL. FNDE. PNATE. SOBREPREÇO IDENTIFICADO NA TERCEIRIZAÇÃO DA PRESTAÇÃO DE SERVIÇOS DE TRANSPORTE. CITAÇÃO DO ESPÓLIO. REVELIA. DÉBITO. CONTAS IRREGULARES. COMUNICAÇÕES.

TOMADA DE CONTAS ESPECIAL (TCE)

Secretaria de Controle Externo de Tomada de Contas Especial (SecexTCE).

Trata-se de tomada de contas especial instaurada pelo Fundo Nacional de Desenvolvimento da Educação (FNDE) em desfavor de Wilson Freire Moreira, em razão da não comprovação da regular aplicação dos recursos repassados ao município de Casa Nova/BA, por meio do Programa Nacional de Apoio ao Transportes Escolar (PNATE) , no exercício de 2016.
O FNDE repassou ao município de Casa Nova/BA o montante de R$ 426.881,84, em 2016[footnoteRef:2]. [2:  Peça 3.] 
O fundamento para a instauração da tomada de contas especial foi assim descrito: "reprovação da prestação de contas, considerando que o Conselho de Acompanhamento e Controle Social CACS-FUNDEB não cumpriu com sua obrigação de encaminhar Parecer Conclusivo sobre a referida prestação de contas, conforme Parecer Técnico (Peça 11) e Parecer Financeiro (Peça 12) ".
O tomador de contas concluiu que o valor do débito seria de R$ 538.088,50 (soma do valor repassado, R$ 426.881,84, acrescido de saldo do exercício anterior, R$ 111.206,66) , imputando-se a responsabilidade a Wilson Freire Moreira, prefeito municipal no período de 1º/1/2013 a 31/12/2016, na condição de gestor dos recursos[footnoteRef:3]. [3:  Peça 19.] 
A Controladoria-Geral da União (CGU) , por meio de relatório de auditoria, certificado de auditoria e parecer conclusivo de seu dirigente, manifestou-se pela irregularidade das contas, e o ministro responsável pela área atestou ter tomado conhecimento dessa conclusão e encaminhou o processo a esta Corte[footnoteRef:4]. [4:  Peças 21-24.] 
No âmbito do Tribunal, a empresa WS Locação de Veículos e Transportes também foi incluída no rol de responsáveis porque foi constatada a sua participação nas irregularidades apontadas.
Assim, Wilson Freire Moreira e WS Locação de Veículos e Transportes foram citados, sendo o primeiro pelo montante total dos recursos repassados e a empresa[footnoteRef:5], em solidariedade com o primeiro, pelo valor de sobrepreço, R$ 175.545.35, consubstanciado pela mera intermediação da prestação de serviços de transporte escolar. [5:  Peças 46, 51-52.] 
Considerando o falecimento de Wilson Freire Moreira, foi promovida a citação da representante de seu espólio, Joelma da Costa Silva[footnoteRef:6]. [6:  Peças 44-45.] 
Transcorrido o prazo regimental, os responsáveis, validamente citados, permaneceram silentes.
Ao analisar os pressupostos de procedibilidade da tomada de contas especial, a SecexTCE concluiu que não houve prejuízo ao exercício do contraditório e da ampla defesa dos responsáveis, haja vista que o período entre o fator gerador e a primeira notificação dos responsáveis foi de menos de três anos[footnoteRef:7] e que o montante original do débito, em 2016, já era muito superior ao limite mínimo de R$ 100.000,00, conforme estabelecem os arts. 6º, I, e 19 da IN TCU 71/2012, modificada pela IN TCU 76/2016. [7:  Peça 14.] 
A unidade instrutiva, ao averiguar o mérito do débito em discussão, identificou que a CGU realizou fiscalização[footnoteRef:8] no mesmo objeto desta tomada de contas e concluiu que o dano ao erário se restringia ao valor do sobrepreço caracterizado pela intermediação da prestação de serviços de transporte escolar, ou seja, R$ 175.545,35. [8:  Peça 10.] 
Do relatório de fiscalização da CGU, a SecexTCE inferiu que os serviços foram efetivamente prestados. Assim, propõe que os responsáveis sejam considerados revéis, dando-se prosseguimento ao processo, e suas contas sejam julgadas irregulares, com condenação solidária em débito no valor histórico de R$ 175.545,35.
Ademais, considerando a não consumação da prescrição punitiva, tendo em vista que a irregularidade sancionada ocorreu em 31/12/2016 e o ato de ordenação da citação foi expedido em 22/2/2022, propõe a aplicação, aos responsáveis, da multa prevista no art. 57 da Lei 8.433/1992.
O MP/TCU, representado pelo procurador Sérgio Ricardo Costa Caribé, anuiu à proposta da unidade instrutiva e acrescentou que, por meio do Acórdão 2029/2022-TCU-Segunda Câmara, o Tribunal condenou em débito responsáveis pela mesma irregularidade tratada nestes autos.
II
Concordo com a análise e a proposta de encaminhamento apresentadas pela unidade instrutiva, que contaram com a chancela do MP/TCU, e as incorporo às minhas razões de decidir.
A constatação de que os serviços foram efetivamente prestados afasta o pressuposto de ressarcimento do montante integral dos recursos repassados ao município. Entretanto, a identificação de sobrepreço em razão de a empresa contratada ter realizado mera intermediação da prestação de serviços de transporte escolar requer a reposição de parte desses recursos.
Nestes termos, os responsáveis devem ser considerados revéis, dando-se seguimento ao processo, ter suas contas jugadas irregulares e ser condenados solidariamente em débito pelo montante original de R$ 175.545,35.
Diante do exposto, manifesto-me pela aprovação do acórdão que ora submeto à apreciação deste Colegiado.
   
TCU, Sala das Sessões, em 27 de setembro de 2022.
WEDER DE OLIVEIRA 
Relator